【裁判字號】    97,消債更,297
【裁判日期】    971031
【裁判案由】    更生事件
【裁判全文】
臺灣板橋地方法院民事裁定           97年度消債更字第297號
聲  請  人  甲○○
訴訟代理人  徐豐益律師
上列當事人因消費者債務清理事件聲請更生，本院裁定如下：
    主  文
更生及保全處分之聲請均駁回。
聲請費用由聲請人負擔。
    理  由
一、按債務人與金融機構協商成立者，不得聲請更生或清算，但
    因不可歸責於己之事由，致履行顯有重大困難者，不在此限
    ；本條例施行前，債務人依金融主管機關協調成立之中華民
    國銀行公會會員辦理消費金融案件無擔保債務協商機制與金
    融機構成立之協商，準用前項之規定，消費者債務清理條例
    （下稱本條例）第151 條第5 項、第6 項分別定有明文。又
    聲請更生或清算不合程式或不備其他要件者，法院應以裁定
    駁回之，但其情形可以補正者，法院應定期間先命補正，復
    為同條例第8 條所明定。
二、次按，依債務人與金融機構協商成立者，除非因不可歸責於
    己之事由，致履行顯有重大困難，否則不得聲請更生或清算
    ，債清條例第151 條第5 項規定意旨甚明。是債務清償方案
    成立後，固由債務人按其條件履行，惟需於其後發生情事變
    更，在清償期間收入或收益不如預期，致該方案履行困難甚
    或履行不能，因不可歸責於己，始能聲請更生或清算。此項
    規定旨在避免債務人任意毀諾已成立之協商，濫用更生或清
    算之裁判上債務清理程序，蓋以債務清償方案係經當事人行
    使程序選擇權所為之債務清理契約，債務人應受該成立之協
    議所拘束。債務人既已與金融機構協商成立，如認該協商方
    案履行有其他不適當情形，自仍應再循協商途徑謀求解決為
    當。
三、本件聲請意旨略以：聲請人於民國（下同）95年6月向最大
    債權銀行中國信託商業銀行（下稱中國信託銀行）提出無擔
    保債務協商之聲請，約定聲請人每月應返還新台幣（下同）
    33,078元，每期利率0%，惟聲請人月收入僅有47,000元，需
    扶養妻子、2名子女及一患有身心障礙之兄，每月並有房貸
    10,000元需繳交，基本生活開支龐大。依行政院主計處統計
    資料顯示，95年台北縣平均每人月消費支出院19,001元，可
    推算聲請人及其共同生活之親屬所需之最低生活必要支出為
    57,000元【計算式：19,001元*60%*5人=57,000元】，在客
    觀上顯然無法負擔每月33,078元之償還條件。故於協商成立
    後債務人僅能四處向親友借貸金錢，藉以償還銀行債務，於
    償還1年後終致周轉不靈而不得不於96年6月毀諾，因此係有
    不可歸責於聲請人之事由，致履行協商條件顯有重大困難，
    爰聲請更生等語。
四、經查：聲請人於本條例施行前，依金融主管機關協調成立之
    中華民國銀行公會會員即債權人中國信託銀行辦理消費金融
    案件無擔保債務協商機制與金融機構成立協商之還款方案，
    約定每月清償金額為33,078元，共分120期，利率0%，自95
    年6月起繳款等情，有上開協議書、無擔保債務還款計劃在
    卷可稽，是聲請人欲聲請更生，仍須有本條例第151條第5項
    但書所稱之「不可歸責於己致履行顯有重大困難事由」方為
    適法。經查，
    (一)聲請人自75年4月7日起即任職於臺灣電力股份有限公司臺
      北市區營業處迄今，有聲請人提出之勞工保險投保資料表
      1份在卷可憑。其95年度之年所得為820,413元，96年度之
      年所得為777,193元，此有該2年度財政部臺灣北區國稅局
      綜合所得稅各類所得資料清單附卷足據。經換算平均月薪
      資均在64,766元至68,368元之間：【計算式：820,413元
      ÷12＝68,368元（95年度）、777,193元÷12＝64,766（
      96 年度），元以下四捨五入】，協商成立前後之收入尚
      屬穩定且無重大變動。自協商成立後迄96年5月間，均能
      依上開協商結果履行，亦據聲請人陳明（見97年10月6日
      民事補正狀第1頁），顯見聲請人於成立協商前後之經濟
      能力並無明顯變動，有依原協商條件履行之能力，其主張
      每月薪資僅47,000元，顯然不實。
    (二)又聲請人於「財產及收入狀況說明書」之「依法受債務人
      扶養之人」欄內記載支出扶養聲請人之妻高金桂、聲請人
      之女吳詩培、聲請人之子吳政軒每月扶養費各19,001元，
      並未提出任何證據證明。經本院命補正後，除上開3人外
      ，聲請人竟另增加其兄吳連德、其配偶之母乙○○為依法
      受其扶養之人，而每月實際支出扶養費用更驟減為每人
      11,400元，且僅提出其子女吳詩培及吳政軒之學雜費及營
      養午餐費收據，關於其配偶、配偶之母及其胞兄之部分，
      亦未出任何單據或證明文件以實其說，故聲請人主張其每
      月必須支付上開費用，即難憑信。復參諸聲請人之岳母乙
      ○○名下有2筆不動產，係坐落臺中市○○區○○段273、
      274地號土地（應有部分皆為全部），其土地公告現值合
      計為1,436,400元，有本院依職權調閱乙○○之稅務電子
      閘門財產所得調件明細表附卷可參，是乙○○既有不動產
      且價值不斐，聲請人依法亦對其無扶養義務，可見乙○○
      並無受聲請人扶養之必要。
    (三)聲請人另主張每月尚須支出與共同生活之親屬共5人之膳
      食費27,300元、教育費285元、交通費2,000元、水費418
      元、電費平均4,451元、瓦斯費平均800元、房租10,000元
      、電話費平均2,438元及手機通話費2,072元等生活費用，
      惟上開費用，係屬家庭生活費用，聲請人之配偶高金桂為
      62年2月23日出生，乃具有勞動能力之人，依法應共同負
      擔，聲請人如再樽節開支（每月電費平均4,451元、電話
      費平均2,438元及手機通話費2,072元，依聲請人現今之經
      濟狀況，顯非適當），依原協商條件履行，應無重大困難
      之處。此由聲請人自95年6月間成立協商以來，迄96年5月
      間止，均得依原協商條件履行益徵。且此部分費用，於95
      年間聲請人與最大債權銀行成立協商之際，即已現實存在
      ，聲請人自已將之列入協商金額是否逾聲請人之能力之評
      估，於客觀事實並未有顯著變動之下，亦難認係協商成立
      後有何情事變更致生履行有重大困難之情事。
    (四)綜上，聲請人固陳述協商條件之嚴苛，及該條件對聲請人
      之影響，惟聲請人前經協商時，其收入、支出情況與為本
      件聲請時未有明顯變動，既無情事變更，且無重大履行困
      難之處。在客觀事實未有顯著變動之下，協商金額是否逾
      聲請人之能力，核屬聲請人在協商時可得預見而據以評估
      可否履行協商條件之事實，與「不可歸責於己之事由致履
      行顯有重大困難」之要件不符，本件更生之聲請，於法不
      合，應予駁回。又本件更生之聲請既經駁回，則聲請人保
      全處分之聲請即失所附麗，應一併駁回，爰裁定如主文。
中    華    民    國    97    年    10    月    31    日
              民事第二庭    法      官  陳財旺
上為正本係照原本作成
如不服本裁定，應於裁定送達後10日內，以書狀向本院提出抗告
，並繳納抗告費新臺幣1千元
中    華    民    國    97    年    10    月    31    日
                            書  記  官  孫國慧


司法院資訊處製作；財團法人民間司法改革基金會備份。
